臺灣新竹地方法院民事判決　　　　　　　100年度簡上字第4號
上　訴　人　曾景星
被　上訴人　張燕玟
上列當事人間請求確認界址事件，上訴人對於民國99年11月19日
本院竹東簡易庭99年度竹東簡字第77號第一審簡易判決提起上訴
，本院於100年5月4日辯論終結，判決如下：
    主      文
上訴駁回。
第二審訴訟費用由上訴人負擔。
    事實及理由
一、上訴人起訴主張：
(一)其所有新竹縣北埔鄉鄉○段1283地號土地（重測前為北埔段
    北埔小段302-34地號，下稱甲土地）與被上訴人所有同段
    1282地號土地（重測前為北埔段北埔小段302-35地號，下稱
    乙土地）相鄰。系爭2筆土地於民國86年間實施地籍圖重測
    ，施測結果上訴人所有之甲土地面積由重測前之139平方公
    尺，變更為重測後之173.19平方公尺，乙土地面積由重測前
    之106平方公尺，變更為重測後之68.23平方公尺，被上訴人
    前手徐燕為於重測結果公告期間內並無異議而確定，新竹縣
    竹東地政事務所並辦理土地標示變更，稅捐機關亦據該變更
    後之土地面積課徵地價稅（96年地價稅繳款書記載按甲土地
    面積180.57平方公尺課稅），故上訴人所有甲土地面積應為
    173.19平方公尺，與乙土地之界址應為原審鑑定圖所示D-G
    之連接線。請求法院按甲土地173.19平方公尺之面積進行測
    量及打樁，並請求新竹縣竹東地政事務所立即更正。
(二)上訴人於甲土地上所有房屋之牆壁是獨立壁，而非共用壁，
    後方應屬空地，為防火巷，當初知悉有爭議的時候，上訴人
    就要求被上訴人停止施工，不要加蓋4樓，但被上訴人不聽
    告誡。被上訴人究竟向訴外人徐燕為購買多少平方公尺土地
    ，請被上訴人提出所有權利書狀加以證明。只有權利書狀是
    上訴人自己保管，才不會讓竹東地政事務所擅自更改，上訴
    人所有甲土地之面積有新竹縣政府地籍圖重測土地標示變更
    結果通知書及土地所有權利書狀為證，該權利書狀也是政府
    公告確認，應有公信力。為何重測後甲土地會多出這麼多，
    上訴人不知道原因，但那是政府發給上訴人的。被上訴人向
    訴外人徐燕為購買土地，就應該向訴外人徐燕為主張權利，
    不應該將上訴人所有之土地及房屋牆壁判決給被上訴人。原
    審測量時，上訴人有去，但內政部國土測繪中心並沒有真正
    測量上訴人所有甲土地之面積是多少，只有測量上訴人房子
    裡面，說哪一個點在哪裡，鑑定後之127.66平方公尺是錯的
    ，因上訴人所有甲土地面積應係173.19平方公尺。至於地籍
    圖重測地籍調查表，其上印章是測量人員說要蓋章，上訴人
    就拿給他蓋，上訴人看不懂，也沒有去指界。兩造房屋之牆
    壁中心應該是原審鑑定圖所示D-G連接線。上訴人之甲土地
    在86年就登記有案，而被上訴人是在87年才買賣取得乙土地
    ，原審鑑定圖所示B-H與D-G間之土地怎麼會是被上訴人的？
    顯然是新竹縣竹東地政事務所登載不實。另被上訴人所提出
    之土地所有權狀是經過註銷的，不能採信。
(三)並聲明：廢棄原判決，確認兩造界址為原審鑑定圖所示D-G
    連接線。
二、被上訴人則以：
(一)上訴人所說都不實在，被上訴人在原審測量時有到場，當場
    有看到測量過程，內政部國土測繪中心所為測量是本於專業
    ，應該沒有問題，當初有看到測量人員在上訴人之房屋外面
    找基準點，並非只有測量上訴人之房屋裡面。兩造之房屋本
    即相連，是同一建商所蓋，原審鑑定圖所示B-H與D-G間之土
    地本來就蓋有房子，蓋的房子原本是訴外人徐燕為的，後來
    訴外人徐燕為把房子及乙土地一併賣給被上訴人，再由被上
    訴人加蓋第4層，此有原始使用執照可參。上訴人答辯狀所
    附新竹縣政府地籍圖重測前土地標示變更通知書、上訴狀所
    附地籍圖謄本是地政機關重測錯誤，不足採納。且上訴人早
    在86年實施重測前就買賣取得甲土地，應以重測前的資料比
    較正確等語置辯。
(二)並聲明：駁回上訴。
三、新竹縣北埔鄉鄉○段1283地號土地（重測前為北埔段北埔小
    段302-34地號，即甲土地）為上訴人所有，同段1282地號土
    地（重測前為北埔段北埔小段302-35地號，即乙土地）為被
    上訴人所有，系爭2筆土地南北相鄰等情，為兩造所不爭執
    ，並有上訴人於原審提出之土地登記謄本及地籍圖謄本在卷
    可稽（見原審卷第9、11、12頁），自堪信為真實。
四、上訴人主張甲、乙土地之界址為原審鑑定圖所示D-G連接線
    ，被上訴人則抗辯應為原審鑑定圖所示B-H連接線，是本件
    主要爭執應在於：系爭2筆土地之界址究為原審鑑定圖所示
    D-G或B-H連接線？論述如下：
(一)按「依土地法第46條之1至第46條之3之規定所為地籍圖重測
    ，純為地政機關基於職權提供土地測量技術上之服務，將人
    民原有土地所有權範圍，利用地籍調查及測量等方法，將其
    完整正確反映於地籍圖，初無增減人民私權之效力。故縱令
    相鄰土地所有權人於重新實施地籍測量時，均於地政機關通
    知之期限內到場指界，毫無爭議，地政機關依照規定，已依
    其共同指定之界址重新實施地籍測量。則於測量結果公告期
    間內即令土地所有權人以指界錯誤為由，提出異議，測量結
    果於該公告期間屆滿後即行確定，地政機關應據以辦理土地
    標示變更登記。惟有爭執之土地所有權人尚得依法提起民事
    訴訟請求解決，法院應就兩造之爭執，依調查證據之結果予
    以認定，經司法院大法官會議釋字第374號著有解釋。是縱
    令相鄰土地所有權人於重新實施地籍測量時，到場指界，並
    無爭議，地政機關依其共同指定之界址重新實施地籍測量，
    於測量結果公告期間內，始以指界錯誤為由，提出異議，亦
    得提起民事訴訟解決，並未限定於公告期間曾就測量結果提
    出異議，始得提起民事訴訟。依舉輕明重之原則，本件地政
    機關既未依照規定，依相鄰土地所有權人共同之指界實施重
    測，其重測之結果及繪製之地籍圖復有錯誤，為原審確定之
    事實，則當事人自得提起民事訴訟以求解決，法院應就兩造
    之爭執，依調查證據之結果予以認定」，有最高法院87年台
    上字第186號判決要旨可供參照。本件縱然被上訴人或其前
    手即訴外人徐燕為並未於重測公告期間內提出異議，揆諸該
    最高法院判決意旨，當事人仍得提起訴訟以求解決，法院應
    依調查證據之結果予以認定，是上訴人主張其所有甲土地之
    面積業經重測公告而確定云云，並非可取。
(二)經查，系爭2筆土地界址及面積之歷來變動如下：
  1.新竹縣北埔鄉鄉○段1283地號土地，重測前為北埔段北埔小
    段302-34地號（甲土地），北埔鄉鄉○段1282地號土地，重
    測前為北埔段北埔小段302-35地號（乙土地）；甲土地原面
    積139平方公尺，因地籍圖重測，於86年7月4日變更登記為
    173.19平方公尺，而乙土地原面積106平方公尺，因地籍圖
    重測，於86年7月4日變更登記為68.23平方公尺；甲土地同
    時因分割而增加北埔鄉鄉○段1283-1地號土地，面積7.38平
    方公尺，有土地登記簿、原審鑑定圖可稽（見原審卷第71、
    76、62頁）。
  2.臺灣省政府地政處土地測量局經派員依據地籍調查表所載界
    址實地檢測，發現系爭2筆土地於86年重測成果確有錯誤應
    予更正，乃於87年6月9日以87地測一字第9303號函新竹縣竹
    東地政事務所依法核辦，新竹縣竹東地政事務所遂於87年7
    月7日將甲土地更正登記為129.08平方公尺，將乙土地更正
    登記為112.35平方公尺，有土地登記簿、異動索引、新竹縣
    竹東地政事務所函覆87年東登字第099560號土地登記申請全
    案資料等文件可佐（見原審卷第71、76、81、83-99頁）。
  3.被上訴人於87年9月9日以買賣為原因，自訴外人徐燕為登記
    取得乙土地，有新竹縣竹東地政事務所函覆移轉登記申請全
    案資料足憑（見本院卷第76-88頁）。
  4.內政部國土測繪中心經原審囑託鑑定於99年2月9日至現場會
    勘後，發現系爭2筆土地之重測成果仍與地籍調查表記載界
    址（牆壁中心位置）不符，乃函請新竹縣竹東地政事務所查
    處，新竹縣竹東地政事務所並於99年7月19日辦理更正登記
    ，甲土地面積更正為127.66平方公尺，乙土地面積更正為
    112.64平方公尺，有內政部國土測繪中心99年3月30日、99
    年5月21日、99年6月25日、99年8月27日函文、土地登記謄
    本及異動索引等文件為據（見原審卷第45、49、50、60、
    80-83頁）。
(三)由上可知，系爭2筆土地於86年重測前分別為139、106平方
    公尺，於重測後各變更為173.19、68.23平方公尺，如將重
    測後自甲土地分割出之1283-1地號土地面積7.38平方公尺計
    入後，上訴人所有之甲土地因重測而增加41.57平方公尺（
    173.19+7.38-139=41.57），增加比例高達29.9％（41.57÷
    139=0.299），而乙土地因重測而減少37.77平方公尺（106-
    68.23=37.77），減少比例高達35.6％（37.77÷106=0.356
    ），增減比例甚鉅；經臺灣省政府地政處土地測量局派員實
    地檢測後，與新竹縣竹東地政事務所共同確認該次重測結果
    確有錯誤，乃於87年7月7日將甲土地面積更正登記為129.08
    平方公尺，將乙土地面積更正登記為112.35平方公尺；嗣經
    原審囑託內政部國土測繪中心鑑定會勘後，發現87年7月7日
    更正結果仍與地籍調查表記載之界址（即牆壁中心位置）不
    符，由新竹縣竹東地政事務所再度於97年7月19日將甲土地
    面積更正登記為127.66平方公尺，乙土地面積則更正登記為
    112.64平方公尺，是被上訴人抗辯：86年重測結果有錯誤，
    上訴人100年2月8日答辯狀所附86年3月30日新竹縣政府地籍
    圖重測土地標示變更結果通知書（見本院卷第26頁背面）及
    上訴狀所附87年5月20日地籍圖謄本（見本院卷第13頁）為
    不正確等語，並非無據。則上訴人主張之86年重測結果，應
    非系爭2筆土地之正確界址。
(四)復觀諸本件地籍圖重測地籍調查表及新竹縣竹東地政事務所
    100 年3月25日回函所示（見原審卷第100-101頁、本院卷第
    63頁），經測量人員通知土地所有權人到場指界、認章，上
    訴人與被上訴人前手即訴外人徐燕為均於地籍調查時，指雙
    方房屋交界之牆壁中心為系爭2筆土地之界址，可知在86年
    實施重測之前，系爭2筆土地上均已蓋有相連之房屋，且上
    訴人與訴外人徐燕為均同意以雙方房屋之牆壁中心為系爭2
    筆土地之界址。上訴人主張其沒有指界云云，不足採信。
(五)被上訴人抗辯：原審鑑定圖所示B-H與D-G間之土地早已蓋有
    被上訴人自訴外人徐燕為買賣取得之房屋，且兩造所有房屋
    為同一建商所蓋等語，並提出兩造房屋之照片、使用執照及
    存根等文件為憑（見本院卷第54頁、第58-60頁），而上訴
    人亦不否認原審鑑定圖所示B-H與D-G間之土地上確實蓋有被
    上訴人自訴外人徐燕為買賣取得之房屋（見本院卷第35頁背
    面、第36頁），又原審於99年2月9日履勘結果為「從外牆磁
    磚觀之，（兩造房屋）是同一規格，二棟建築間無法區分」
    等情（見原審卷第41頁），足認兩造爭議之原審鑑定圖所示
    B-H與D-G間之土地，早在86年實施重測前業已蓋有被上訴人
    自訴外人徐燕為買賣取得之房屋，苟原審鑑定圖所示D-G 連
    接線係系爭2筆土地之正確界址，何以上訴人從未向訴外人
    徐燕為主張權利或請求拆屋還地？如此顯非合理。另上訴人
    於本院100年3月14日準備程序中亦仍多次主張系爭2筆土地
    之界址係以「牆壁中心」為準（見本院卷第36頁背面、第37
    頁，惟上訴人認為兩造房屋之牆壁中心是原審鑑定圖所示
    D-G連接線），而兩造房屋之牆壁中心經原審囑託內政部國
    土測繪中心鑑定結果，應係原審鑑定圖所示B-H連接線，而
    非D-G連接線，復有原審鑑定書、鑑定圖附卷可佐（見原審
    卷第61-62頁）；此外，原審鑑定結果，甲、乙土地面積分
    別為127.66、112.64平方公尺，將重測後自甲土地分割出之
    1283-1地號土地面積7.38平方公尺計入後，與重測前之甲、
    乙土地面積139、106平方公尺，亦僅相差3.96、6.64平方公
    尺爾（139-127.66-7.38=3.96；112.64-106=6.64），尚未
    明顯逾越測量誤差之合理範圍。凡此，已堪認兩造土地之正
    確界址為原審鑑定圖所示B-H連接線無誤。至於上訴人主張
    「內政部國土測繪中心沒有測量出上訴人所有土地之面積，
    鑑定後之127.66平方公尺是錯的」云云，然上訴人並自承測
    量人員「有測量上訴人房子裡面，說哪一個點在哪裡」，被
    上訴人亦陳稱「當場有看到測量人員在上訴人房子外面找基
    準點，並非只有測量上訴人的房子裡面」（見本院卷第35頁
    背面），可知鑑定機關並非沒有測量，且土地面積係在測量
    人員先行確定地界後，始以電腦程式計算而得出，亦難謂鑑
    定機關所為測量有何不當，上訴人所稱，洵非可取。
(六)綜上所述，系爭2筆土地雖經86年重測，然該重測結果業經
    確認有錯誤，並已由地政機關予以更正，是該次重測結果顯
    非系爭2筆土地之正確界址，縱然被上訴人或訴外人徐燕為
    未於重測公告期間提出異議，揆諸上開最高法院判決意旨，
    當事人仍得提起訴訟以求解決，本件爭議之原審鑑定圖所示
    B-H與D-G間之土地，早在86年實施重測前業已蓋有被上訴人
    自訴外人徐燕為買賣取得之房屋，而上訴人與訴外人徐燕為
    共同指界結果為雙方房屋之牆壁中心，經鑑定結果即原審鑑
    定圖所示B-H連接線，且原審鑑定後之面積亦與重測前之面
    積相差甚微，應認系爭2筆土地之界址為原審鑑定圖所示B-H
    連接線無訛，原審判決核無違誤。上訴意旨指摘原審判決不
    當，求予廢棄改判，為無理由，應予駁回。
六、據上論結，本件上訴為無理由，依民事訴訟法第436條之1第
    3 項、第449條第1項、第78條，判決如主文。
中    華    民    國   100    年    5     月    18    日
                  民事第二庭  審判長法  官  王銘勇
                                    法  官  吳靜怡
                                    法  官  梁智賢
以上正本係照原本作成。
不得上訴。
中    華    民    國   100    年    5     月    18    日
                                    書記官  黃詩傑